【裁判字號】    97,訴,1448
【裁判日期】    980814
【裁判案由】    確認抵押權不存在
【裁判全文】
臺灣桃園地方法院民事判決             97年度訴字第1448號
原      告  乙○○
訴訟代理人  林耀立律師
被      告  第一商業銀行股份有限公司
法定代理人  陳裕璋
訴訟代理人  甲○○
上列當事人間請求確認抵押權不存在事件，於民國98年7 月17日
言詞辯論終結，本院判決如下：
    主    文
確認被告就附表所示之土地及建物，以桃園縣中壢地政事務所收
件年期民國九十四年，字號壢登字第二四八二六○號，登記日期
民國九十四年四月二十二日，所設定之本金最高限額新臺幣壹佰
柒拾萬元，存續期間自民國九十四年四月十四日至民國一三四年
四月十三日之抵押權不存在。
訴訟費用由被告負擔。
    事實及理由
壹、程序方面：
    按民事訴訟法第247 條所謂即受確認判決之法律上利益，係
    指因法律關係之存否不明確，致原告在私法上地位有受侵害
    之危險，而此項危險得以對於被告之確認判決除去之者而言
    ，故確認法律關係成立或不成立之訴，苟具備前開要件，即
    得謂有即受確認判決之法律上利益（最高法院42年台上字第
    1031號判例參照）。查本件原告主張：伊並未就其所有如附
    表所示之土地、建物，設定最高限額抵押權新臺幣（下同）
    170 萬元予被告，乃訴請確認抵押權不存在等語，然為被告
    所否認，並認原告確係提供系爭房地供訴外人通成營造有限
    公司向被告借款之擔保等語，則系爭抵押權之存否，非僅牽
    涉系爭房地有無被查封拍賣之可能，且亦影響該房地之交易
    價值，已致原告在私法上地位有受侵害之危險，而此項危險
    既得以對於被告之確認判決除去之，應認原告本件所提確認
    之訴部分，乃有即受確認判決之法律上利益，合先敘明。
貳、實體方面：
一、原告起訴主張：
    原告並未於民國94年4 月22日，將其所有，如附表所示之不
    動產（以下簡稱系爭房地），為第三人通成營造有限公司（
    下稱通成公司）向被告所負債務，設定本金最高限額新臺幣
    （下同）170 萬元之抵押權。系爭房地之抵押權設定契約書
    、聲明書上之簽名及蓋章均非原告所為，應係他人偽造，原
    告並未提供系爭房地設定擔保。爰依法提起本件訴訟，並聲
    明如主文所示。
二、被告辯稱：
    (一)原告於94年4 月14日將其所有之系爭房地提供予第三人通
      成公司為擔保，設定本金最高限額170 萬元之不動產抵押
      權予被告，且書立聲明書，擔保第三人通成公司對被告現
      在及將來所負債務之清償，並於同月22日已辦畢抵押權設
      定登記在案。嗣通成公司於95年12月12日向被告借款2 筆
      ，合計200 萬元，詎料上開利息僅繳納至96年4 月11日止
      ，目前仍尚欠本金200 萬元，及自96年4 月12日起算之利
      息、違約金，屢經催討均未償還，依通成公司所簽訂約定
      書條款第6 條第1 款：「任何一宗債務不依約付息時，所
      有借款已視為全部到期」之約定，被告遂依民法第873 條
      第1 項行使抵押權拍賣求償。
    (二)經被告查詢系爭房地之地政異動索引清單，得知原告係於
      91年10月間以買賣方式向訴外人鄭俊通（即通成公司法定
      代理人鄭達森之父）購得本件系爭房地，隨即向中國信託
      商業銀行股份有限公司設定抵押權辦理貸款，嗣於94年4
      月間轉貸至被告銀行，並設定最高限額抵押權170 萬元，
      並隨即清償原告於中國信託商業銀行之借款，原告稱其全
      然不知被告就系爭房地有設定抵押權一情，顯有矛盾。
    (三)原告雖提出其任職之新興高級中學未請假證明書，然原告
      既為教職，在無課期間應無須差假便可外出或無須整日到
      校，故該未請假證明書充其量僅能佐證原告於有課的上班
      期間未有請假情事。且銀行對保手續若事先將資料備齊，
      當事人到來時僅需核對本人無誤及在相關文件契據上簽名
      蓋章，此舉無須花費過多時間，故原告提出所謂之全勤證
      明無法佐證其未到被告銀行簽立聲明書辦理設定對保手續
      。
    (四)依原告所簽立之抵押權設定契約書及相關其他約定事項之
      約定，擔保物提供人之擔保範圍，包括債務人即通成公司
      對抵押權人現在（包括過去所負現在尚未清償）及將來所
      負在本抵押權設定契約書所定債權最高限額之借款、保證
      等的暨其利息、遲延利息、違約金等與因債務不履行而發
      生之損害之清償。故在抵押權存續期間內，所發生之債權
      均為抵押權效力所及。現通成公司發生借款逾期未還等情
      事，被告依法行使抵押權拍賣求償，原告竟於此時主張系
      爭抵押權無效，除悖於常理外，此舉恐將使金融業遭遇不
      可測之風險。
    (五)綜上，原告之請求為無理由，並聲明：原告之訴駁回。
三、本院之判斷：
    (一)經查，系爭房地為原告所有，經桃園縣中壢地政事務所以
      94年4 月22日民國94年壢登字第248260號收件字號設定最
      高限額抵押權（擔保債權總金額：最高限額170 萬元；權
      利人：被告；存續期間：94年4 月14日至13 4年4 月14
      日；債務人及債務額比例：通成營造有限公司；設定義務
      人：原告）乙節，為兩造均不爭執，且有系爭房地之土地
      登記謄本、建物登記謄本、桃園縣中壢地政事務所98年3
      月16日中地登字第0980002458號函所附抵押權設定登記申
      請書資料各1 份在卷可稽，是此部分事實堪以認定，合先
      敘明。
    (二)原告主張其未將系爭房地設定最高限額抵押權予被告，被
      告辯稱：原告曾至被告之西壢分行與承辦人員丙○○完成
      抵押權設定契約書之簽約手續，原告並書立抵押權設定契
      約書及聲明書，同意將系爭房地提供為通成公司向被告借
      款之擔保，並舉證人丙○○為證，且提出聲明書、土地建
      築改良物抵押權設定契約書暨其他約定事項各1 份為證。
      再查：
      1.證人丙○○於本院審理時到庭證稱：通成公司向被告銀
        行貸款時，曾提供3 筆不動產以為擔保，其中2 筆為原
        告所有，1 筆為通成公司法定代理人鄭達森所有；伊承
        辦通成公司提供原告所有之系爭房地為擔保之對保程序
        時，鄭達森有帶一名女子至伊公司處簽立聲明書，伊依
        銀行的業務規定，告知聲明書之內容，查驗相關證明文
        件，並由該名女子簽立聲明書，伊有核對該名女子所提
        出之身分證明文件之照片，與該名女子相同，因事隔多
        年，伊不記得該名女子之長相，亦不記得該名女子即當
        日到庭之原告本人等語（見本院卷第50頁至第52頁）。
      2.復依被告提出之聲明書記載：「立聲明書人乙○○（以
        下簡稱本人公司）為擔保借款人通成營造有限公司對貴
        行現在及將來所負借款、票據、保證及其他一切債務，
        提供後列標示之不動產（含附連未經保存登記之建築物
        ），由貴行設定抵押權，…」等語，其上並有「乙○○
        」之簽名及用印。原告否認上開聲明書為其親簽，請求
        本院將其提出其任職之新興高級中學第二次月考成績單
        原本1 紙、新興高中國貿科校外參觀見習呈核單原本1
        紙、新興高中四技二專推薦甄選報名表原本5 紙上關於
        原告之簽名，囑託法務部調查局鑑定與前揭聲明書上關
        於原告之簽名是否相符。經本院檢附聲明書及原告上開
        所提證物原本、原告當庭書寫之筆跡，囑託法務部調查
        局進行筆跡鑑定，經法務部調查局98年5 月27日調科貳
        字第09800306670 號鑑定書鑑定結果，認被告所提之聲
        明書上關於原告之簽名，與原告所提證物之簽名筆跡，
        兩者筆跡筆劃特徵不同，有上開鑑定書1 份在卷可稽（
        見本院卷第74頁至第75頁），
      3.綜上，證人丙○○既無法確定書立聲明書之人即為原告
        ，且聲明書關於原告之簽名，經本院囑託法務部調查局
        進行筆跡鑑定結果，亦與原告所為之簽名筆跡不符，是
        原告主張其未至被告銀行辦理設定抵押權之簽約手續，
        並於聲明書上簽名一情，堪信為真實。
    (三)按私文書應由舉證人證其真正，但他造於其真正無爭執者
      ，不在此限，民事訴訟法第357 條定有明文；從而，私文
      書之真正，如他造當事人有爭執者，則舉證人應負證其真
      正之責，最高法院47年台上字第1784號判例意旨可資參照
      。被告雖提出系爭房地之抵押權設定契約書，證明原告同
      意提供系爭房地供通成公司向被告借款之擔保，惟原告否
      認上開抵押權設定契約書用印之真正，則揆諸上開說明，
      被告應就抵押權設定契約書關於原告印文之真正負舉證責
      任。惟被告迄未就上開抵押權設定契約書關於原告印文之
      真正舉證以實其說，是難認上開抵押權設定契約書，為原
      告所書立。
    (四)被告辯稱：原告於91年10月間以買賣方式向訴外人鄭俊通
      （即通成公司法定代理人鄭達森之父）購得本件系爭房地
      ，隨即向中國信託商業銀行股份有限公司設定抵押權辦理
      貸款，嗣於94年4 月間轉貸至被告銀行，並設定最高限額
      抵押權170 萬元，並隨即清償原告於中國信託商業銀行之
      借款，原告稱其全然不知被告就系爭房地有設定抵押權一
      情，顯有矛盾云云，並提出匯款申請書代收入傳票2 紙為
      證；惟被告自承原告將貸款轉貸至被告銀行，需重新訂立
      契約，遂有卷附之聲明書及抵押權設定契約書等語（見本
      院98年7 月17日言詞辯論筆錄），惟觀諸上開被告所提聲
      明書之內容，乃係原告同意提供系爭房地擔保通成公司向
      被告之借款，此與原告將其於中國信託商業銀行之借款轉
      向被告貸款之情節有違，且難認與本案具有關連性，是被
      告此部分之辯解，尚無可採。
    (五)按當事人互相表示意思一致者，無論其為明示或默示，契
      約即為成立，民法債權編之第153 條第1 項定有明文；又
      按不動產物權，依法律行為而取得、設定、喪失及變更者
      ，非經登記，不生效力；前項行為，應以書面為之，同法
      物權編之第758 條亦有規定。揆諸上開說明，設定抵押權
      之物權行為，係有別於抵押權所擔保之債權之法律行為，
      是關於設定抵押權之物權契約，若未經當事人意思表示合
      致，即無由成立。綜上所述，原告既未在聲明書上簽名用
      印，同意提供其所有之系爭房地作為通成公司向被告借款
      之擔保，且被告亦未舉證證明系爭房地之抵押權設定契約
      書為原告所為，是系爭房地之最高限額抵押權之物權契約
      ，未經兩造意思表示合致而未成立。從而，原告主張其未
      提供系爭房地為通成公司向被告借款之擔保，請求確認抵
      押權不存在，即屬有理，應予准許。
四、本件事證已臻明確，兩造其餘主張及舉證，經核與判決基礎
    不生影響，爰不另一一論述，附此敘明。
據上論結，本件原告之訴為有理由，依民事訴訟法第78條，判決
如主文。
中    華    民    國    98    年    8     月    14    日
                  民事第三庭    法  官  陳心婷
以上正本證明與原本無異。
如對本判決上訴，須於判決送達後20日內向本院提出上訴狀。
中    華    民    國    98    年    8     月    14    日
                                書記官  林君燕
附表：
┌───────────────────────────────────────┐
│不動產標示                                                                    │
├─┬─┬───────────────────┬───┬───┬───┬───┤
│土│編│土地坐落                              │地目  │面積  │權利範│備註  │
│地│號│                                      │      │      │圍    │      │
│標├─┼───────────────────┼───┼───┼───┼───┤
│示│1 │桃園縣中壢市○○段興南小段227 之185 地│建    │1460平│10000 │      │
│  │  │號                                    │      │方公尺│分之48│      │
├─┼─┼───┬───────┬───────┼───┴───┼───┼───┤
│建│編│建號  │建物門牌      │建物坐落      │建物層次、構造│權利範│建物完│
│物│號│      │              │              │及建積        │圍    │成日期│
│標│  │      │              │              │（平方公尺）  │      │      │
│示├─┼───┼───────┼───────┼───────┼───┼───┤
│  │1 │5125  │桃園縣中壢市中│桃園縣中壢市興│鋼筋混凝土造18│全部  │86年10│
│  │  │      │美路1 段18號9 │南段興南小段22│層樓房，      │      │月13日│
│  │  │      │樓之1         │7 之185 地號土│第9 層面積27. │      │      │
│  │  │      │              │地            │54平方公尺    │      │      │
│  │  │      │              │              │陽台面積6.12平│      │      │
│  │  │      │              │              │方公尺        │      │      │
│  │  │      │              │              │共同使用部分  │      │      │
│  │  │      │              │              │建號5255，面積│      │      │
│  │  │      │              │              │4535.16 平方公│      │      │
│  │  │      │              │              │尺，權利範圍：│      │      │
│  │  │      │              │              │10000分之25   │      │      │
│  │  │      │              │              │建號5257，面積│      │      │
│  │  │      │              │              │638.35平方公尺│      │      │
│  │  │      │              │              │，權利範圍    │      │      │
│  │  │      │              │              │10000分之94   │      │      │
│  ├─┼───┼───────┼───────┼───────┼───┼───┤
│  │2 │5126  │桃園縣中壢市中│桃園縣中壢市興│鋼筋混凝土造18│全部  │86年10│
│  │  │      │美路1 段18號9 │南段興南小段22│層樓房，      │      │月13日│
│  │  │      │樓之2         │7 之185 地號土│第9 層面積27. │      │      │
│  │  │      │              │地            │54平方公尺    │      │      │
│  │  │      │              │              │陽台面積6.12平│      │      │
│  │  │      │              │              │方公尺        │      │      │
│  │  │      │              │              │共同使用部分  │      │      │
│  │  │      │              │              │建號5255，面積│      │      │
│  │  │      │              │              │4535.16 平方公│      │      │
│  │  │      │              │              │尺，權利範圍：│      │      │
│  │  │      │              │              │10000分之25   │      │      │
│  │  │      │              │              │建號5257，面積│      │      │
│  │  │      │              │              │638.35平方公尺│      │      │
│  │  │      │              │              │，權利範圍    │      │      │
│  │  │      │              │              │10000分之94   │      │      │
└─┴─┴───┴───────┴───────┴───────┴───┴───┘


司法院資訊處製作；財團法人民間司法改革基金會備份。
